臺灣臺南地方法院民事判決
　　原　　　告　丁○○
　　　　　　　　丙○○
　　兼右二人
　　法定代理人　戊○○
　　右三人共同
　　訴訟代理人　王正宏　律師
　　訴訟代理人　己○○
　　被　　　告　新光產物保險股份有限公司
　　法定代理人　乙○○
　　訴訟代理人　甲○○
右當事人間請求給付保險金事件，本院判決如左：
    主    文
原告之訴及假執行之聲請均駁回。
訴訟費用由原告負擔。
    事    實
甲、原告方面：
一、聲明：
　(1)被告應給付原告戊○○、丁○○、李汶萱三人新台幣（下同
 　 ）壹百肆拾萬元，及自九十二年六月二十七日起至清償日止
    ，按年息百分之十計算之利息。
  (2)訴訟費用由被告負擔。
  (3)原告願供擔保請准宣告假執行。
二、陳述略以：
  (1)緣原告等均是受害人李寶賢之繼承人，而受害人李寶賢係於
　　民國92年6月12日12時駕駛車號3L-2205自用小貨車，於行經
    台南縣下營鄉大埤村南五七線麻幹二十一號處發生交通事故
    ，受害人李寶賢當日中午是在11時30分許離開原告戊○○所
    經營的糕餅店，且受害人李寶賢並無酗酒的習慣，則受害人
    李寶賢所駕駛的自用小貨車在正常的駕駛狀況下，竟然會衝
    撞進入對向車道旁的灌溉溝渠，並進而起火燃燒，顯見當時
    必然有車輛肇事事故以導致受害人李寶賢衝入路旁的溝渠中
    ，又因火勢太快，撞擊力道過猛，使受害人李寶賢無法脫身
    而命喪車中。
  (2)次按，強制汽車責任保險所欲保障者乃係因汽車交通事故受
    有體傷、殘廢或死亡之受害人。本件原告之被繼承人李寶賢
    ，既係因為汽車肇事而生之意外死亡，自應適用強制汽車責
    任保險，本件被告又是承保車號3L-2205自用小貨車之保險
    人，依法自應負起理賠之責任。
  (3)依被告公司強制汽車責任保險單條款第二條所稱之受益人其
    中「死亡給付之受益人，為受害人之繼承人」（證物四號）
    ，本件原告既是汽車事故受害人李寶賢之繼承人，依前開規
    定自得對被告請求理賠。
  (4)至於被告所抗辯本件僅涉及一輛汽車之事故，故非強制汽車
    責任保險之承保範圍云云，然查，從肇事現場受害人李寶賢
    所駕駛之自用小貨車車體有明顯之受創痕跡，而且，若非是
    因他車所影響，受害人李寶賢根本不可能將車輛駛入對向車
    道之溝渠中，本件雖無目擊之證人，但若僅因欠缺目擊證人
    而令本件屬於肇事逃逸案件之受害人無法受有賠償，不啻是
    對受害人另一沈重之傷害。
  (5)綜上所述，原告之請求為有理由，惠請鈞院賜判決如訴之聲
    明，如蒙賜准，實感德便。
三、證據：提出新光產物強制汽車責任保險單條款影本為證。
乙、被告方面：
一、聲明：
　(1)駁回原告之訴及其假執行之聲請。
  (2)訴訟費用由原告負擔。
  (3)如受不利之判決，願供擔保免予假執行。
二、陳述略以：
壹、程序方面：
　(1)按訴應具備當事人、訴訟標的及訴之聲明三項要素始為完整
 　 ，且正當當事人就特定訴訟須有「當事人適格」，方得以自
    己名義實施訴訟、並受本案判決。然依強制汽車責任保險法
    第十條第二款前段、第二十八條、民法第一一三八條規定可
    知，被保險汽車發生汽車交通事故時，死亡給付之受益人（
    即受害人之繼承人）得在強制汽車責任保險法規定之保險金
    額範圍內，直接向保險人請求給付保險金。亦即，除配偶外
    ，極可能尚有其他得為共同受益人之同一順序繼承人，因此
    原告是否具備「當事人適格」要件即非明確。準此，懇請鈞
    院詳查受害人李寶賢之全部法定繼承人，否則原告之起訴要
    件當有程序合法與否之疑義。
　(2)次按，給付有確定期限者，債務人自期限屆滿時起，負遲延
 　 責任；給付無確定期限者，債務人於債權人得請求給付時，
    經其催告而未為給付，自受催告時起，負遲延責任；其經債
    權人起訴，或依督促程序送達支付命令者，與催告有同一之
    效力，民法第二百二十九條第一、二項分別定有明文。又遲
    延之債務，以支付金錢為標的者，債權人得請求依法定利率
    計算之遲延利息。但約定利率較高者，仍從其約定利率；而
    應付利息之債務，其利率未經約定，亦無法律可據者，週年
    利率為百分之五，亦為同法第二百三十三條第一項及第二百
    零三條所明定。查強制汽車責任保險條款第二十三條第二項
    規定：「上列相關文件齊全後，本公司應於五日內確定賠償
    金額，並於賠償金額確定後十日內給付保險金。因可歸責於
    自己之事由致未在規定期限內為給付者，應給付遲延利息以
    一分計算。」，惟觀原告起訴狀全文，除任意指摘答辯人之
    不是外，尚無對其提出申請文件齊全之日提出佐證，亦未針
    對可歸責於答辯人之拒付事由合理論述始末，原告憑空擅定
    遲延期日請求於法無據之利息自非可採。
貳、就實體方面：
一、答辯人無須給付保險金予原告：
  (1)按強制汽車責任保險法係採責任保險法制，其立法目的，一
    方面在使汽車交通事故之受害人得直接請求保險賠償給付，
    迅速獲得保障；另方面使加害人依法應負賠償責任，於受賠
    償之請求時，得因有保險契約之保障，而在限度之金額內免
    其責任，責任保險人之義務在於代替被保險人向第三人賠償
    。職是，強制汽車責任保險法之保險人於被保險人駕駛被保
    險汽車發生交通事故，致第三人傷殘死亡，始負保險賠償給
    付義務。而該法第九條所稱之加害人係指汽車交通事故之行
    為人，受害人係指因汽車交通事故遭致體傷、殘傷或死亡之
    人，然依強制汽車責任保險法施行細則第三條第二項：「汽
    車交通事故僅涉及一輛汽車者，受害人不包括該汽車之駕駛
    人」之規定，顯將己車之駕駛人排除在外，亦即駕駛人之傷
    殘或死亡乃傷害保險之保障範圍，不能與屬責任保險之現行
    汽車責任強制保險相混淆（最高法院台上字第六九九號判決
    參照）。復按「本法所稱加害人係指汽車交通事故之行為人
    」；「本法所稱受害人係指因汽車交通事故遭致體傷、殘廢
    或死亡之人」；「保險人於被保險汽車發生汽車交通事故時
    ，依本法規定對受益人給付保險金」，強制汽車責任保險法
    第九條第一項、第二項、第二十三條第一項分別定有明文。
    不論係法律用語或社會一般通俗用語，「加害人」與「受害
    人」均係相對立之名詞，而屬不同個體。「加害人」與「受
    害人」係同一人，即無「加害人」、「受害人」可言。「加
    害人」係行為人；「受害人」係行為造成傷害或死亡之對象
    。強制汽車責任保險法係屬責任保險，其所保護者為事故之
    受害人，而非被保險人，為使受害人迅速獲得基本保障，其
    與一般之責任保險不同，而將原來之任意保險改為強制保險
    ；由過失責任轉變為絕對責任；及由被保險人賠償後再為給
    付，變成受益人得直接向保險人請求給付等諸般相異之處，
    惟兩者之本質上要屬相同。因駕駛人對自己並沒有所謂之責
    任，現行之強制汽車責任保險法之駕駛人並不在該法的保障
    範圍內（台灣高等法院九十年保險上字第四八號判決參照）
    。
  (2)雖答辯人承保訴外人張王春菊所有車號3L-2205號客貨兩用
    車之強制汽車責任保險，惟強制汽車責任保險其本質既為責
    任保險，則答辯人所負之賠償責任乃於被保險汽車之駕駛人
    因汽車交通事故致第三人傷殘、死亡時，方有成立之可能。
    查本事故現場業經台南縣政府警察局麻豆分局第六組（交通
    事故處理小組）處理在案，惠請鈞院調卷以明事實。另依承
    辦人員林忠信警員表示，本案係屬僅涉及一部車輛之交通事
    故，故被保險汽車之駕駛人李寶賢之死亡結果並非強制汽車
    責任保險之承保範圍，答辯人當無給付保險金之事由。今原
    告任意憑空主張，向答辯人請求該項保險金之給付顯無理由
    。
二、縱退步言（假設語），鈞院認定答辯人應為強制汽車責任保
    險金之給付，然就本案以觀，答辯人仍無須賠償原告所請求
    之金額：
  (1)承前所述，強制汽車責任保險之死亡給付請求權人係指受害
    人之繼承人，故本案之請求權人乃為全體繼承人，原告未以
    全體繼承人之名義主張是項金額，其當事人適格問題自應先
    予認定，否則原告之主張自不可採。
  (2)再者，多數強制汽車責任保險之死亡給付請求權人乃共有該
    保險金請求權，倘原告僅欲主張其依共有比例得分有之請求
    金額，則原告之前述主張亦難肯認。
三、原告於起訴狀稱：「四、然根據該車外觀，有非常明顯被擦
    撞痕跡，復依專業車廠技師研判，該車禍應係被撞所致」云
    云，所謂『專業車廠技師』之鑑定報告為何？其專業研判之
    資料文件何在？查當事人主張有利於己之事實者，就其事實
    有舉證之責任，民事訴訟法第二百七十七條本文定有明文，
    綜觀原告所提證據，除相片外未有其他證據佐明，倘原告針
    對原處理警員之判斷有所疑義，應將全案移往刑事警察局進
    行鑑識。況且專業交通警員不僅受過專業交通教育、並歷經
    交通事故實務，原事故處理之交通員警研判本案僅涉及一部
    車輛，乃基於其專業知識所作之決定，該處理報告實可為鈞
    院採證之理由。
三、又原則上，除非有充分理由，足以移轉損害由他人負擔，否
    則個人應承擔其自己不幸事件之後果。美國著名學者
    Oliver Wendell Holems 在其經典著作（The Common Law）
    謂：「法律的一般原則是，意外事件之損害，應停留在它發
    生的地方。」從而，在欠缺充分說理轉由他人負擔時，無辜
    之被害人應自我承擔生命中之不幸與損害。且由於單一保險
    商品所能承擔之範疇有限，非能涵蓋任何危險發生所致之損
    害，而均予以被害人全額之填補，是故建請原告及其家屬可
    自行選擇適合之保險商品，藉以加強個人因不幸意外事件所
    生損害之保障或分散為當，而非執意求判、徒增訟源。
    理    由
一、原告起訴主張：
  (1)按強制汽車責任保險第25條之規定，本保險之給付項目如下
    ：一、傷害醫療給付二、殘廢給付三、死亡給付。故被告對
    李寶賢之死亡，應給付保險金。
  (2)根據該3L-2205自用小貨車肇事後之外觀，有明顯之被擦撞
    痕跡，依專業車廠技師研判，該車應係被撞所致，非為被告
    所稱未涉及其他車輛，係屬單一事故。
二、被告則以：
  (1)按強制汽車保險法第10條第2款前段、第28條、民法第1138
    條之規定，本案原告是否具備當事人適格要件並非明確。
  (2)依強制汽車責任保險法施行細則第2條第3項規定：『汽車交
    通事故僅涉及一輛汽車者，受害人不包括該汽車之駕駛人』
    ，顯將己車之駕駛人排除在外，即駕駛人之傷殘或死亡乃傷
    害保險之保障範圍，不能與為責任保險之現行汽車責任強制
    保險混淆，本案原告之車禍係屬一部車輛之交通事故，故無
    須給付保險金。
三、經查：
  (1)原告於民國93年7月6日下午3時10分於本院民事第16法庭公
    開辯論中追加丁○○及李明萱為原告，據強制汽車保險法第
    10條第2款前段、第28條及民法第1138條之規定，本件原告
    當事人適格並無疑義。
  (2)據台南縣警察局麻豆分局檢送之李寶賢交通事故調查報告資
    料，無法判斷該車禍事故係單一事故或有被他車所撞擊，且
    原告主張該車禍依專業車廠技師判斷因係被撞所致，按民事
    訴訟法第277條之規定，當事人主張有利於己之事實者，就
    其事實有舉證之責任。惟原告並無提出相關之證據以資證明
    當時肇事車輛確實遭人撞擊，原告主張之事實，實無法舉證
    以實其說，自難資為請求被告給付之基礎。
  (3)按強制汽車責任保險單條款第2條第3項之規定本保險契約所
    稱受害人，指因汽車交通事故而遭受體傷、殘廢或死亡之人
    。但汽車交通事故僅涉及一輛汽車者，受害人不包括該汽車
    之駕駛人。同條款第3條之規定被保險人因所有、使用或管
    理被保險汽車發生汽車交通事故，造成受害人體傷、殘廢或
    死亡者，不論被保險人有無過失，本法依本保險契約之規定
    ，對受益人給付保險金。本案因無法證明該車禍係遭第三人
    所撞擊所致，依該保險條款之規定，被告應不負理賠之責，
    原告之訴核無理由，應予駁回。則其假執行之聲請，亦因本
    訴被駁回而失所依附，應併予駁回。
四、結論：原告之訴為無理由，依民事訴訟法、第七十八條、第
    八十五條第二項，判決如主文。
中　　華　　民　　國　　94　　年　　6 　　月　　21　　日
                      臺灣臺南地方法院民事第二庭
                            法　官　王立村
右為正本係照原本作成
如對本判決上訴，須於判決送達後廿日內向本院提出上訴狀
中　　華　　民　　國　　94　　年　　6 　　月　　21　　日
                            書記官　陳淑貞
